【裁判字號】    97,訴,715
【裁判日期】    980731
【裁判案由】    拆屋還地
【裁判全文】
臺灣彰化地方法院民事判決             97年度訴字第715號
原      告  丁○○
            甲○○
共      同
訴訟代理人  戊○○
被      告  己○○
訴訟代理人  乙○○
上列當事人間請求清償借款事件，本院於民國98年7月28日言詞
辯論終結，判決如下：
    主  文
被告應將坐落彰化縣二林鎮○○段第1216地號土地上如附圖所示
面積16.77平方公尺之磚造二層樓房拆除後，並將土地交還原告
丁○○。
被告應將坐落前項同地段第1217地號土地上如附表所示編號Ａ部
分面積7.73平方公尺之磚造二層樓房拆除後，並將土地交還原告
甲○○。
訴訟費用由被告負擔。
本判決於原告丁○○以新台幣貳拾肆萬元、原告甲○○以新台幣
壹拾壹萬元為被告供擔保後，得假執行；但被告如分別以新台幣
柒拾萬肆仟參佰肆拾元、參拾貳萬肆仟陸佰陸拾元為原告丁○○
、甲○○供擔保後，得免為假執行。
    事實及理由
一、本件原告起訴主張：座落彰化縣二林鎮○○段1216、1217地
    號等二筆土地（下稱系爭二筆土地）分別為原告丁○○及甲
    ○○單獨所有，被告未取得原告之同意亦無任何合法權源，
    於其上搭建如附圖即彰化縣二林地政事務所民國97年10月8
    日複丈成果圖所示第1216地號土地上面積16.77平方公尺及
    第1217地號土地上編號Ａ部分面積7.73平方公尺之磚造二層
    樓房，均屬為無權占有，已侵害原告之所有權，被告辯稱曾
    繳納租金一事，惟系爭二筆土地於日據時代為先祖洪土背等
    三人共有，嗣原告分別於民國85年因判決分割後取得土地所
    有權，縱有繳付租金，亦與原告無涉，況依被告所提租賃契
    約書以觀，約定承租土地內面為一丈七（台尺），被告現使
    用之土地面寬已超過三丈等語，故依民法第767條之規定得
    請求被告拆除地上物返還土地等情。並聲明：(一)被告應將系
    爭12 16地號土地上如附圖所示面積16.77平方公尺之磚造二
    層樓房拆除並將土地返還原告丁○○；(二)被告應將系爭1217
    地號土地上如附圖所示面積7.73平方公尺之磚造二層樓房拆
    除並將土地返還原告甲○○；(三)訴訟費用由被告負擔；(四)願
    供擔保，請准宣告假執行。
二、被告則以：被告之祖父蘇清襖於大正8年（即民國8年）即設
    籍於系爭二筆土地上，現址為彰化縣二林鎮○○路○段357號
    ，至今已近90年，於系爭二筆土地尚未辦理分割前，被告之
    祖父蘇清襖於大正8年即向原告之曾祖父洪土背承租占用部
    分之土地，有租賃契約書可證，租約上所指一丈七尺是指房
    屋寬度，早期均由原告之祖父洪土背收取租金，洪土背死亡
    後，被告均依約繼續繳納租金予其子孫洪隆明（原告父親之
    堂舅）、洪隆明之妻丙○，惟分割後，原告未向被告收取租
    金，原告於85年因分割繼承而取得系爭土地所有權登記，對
    於土地上之義務應概括承受等語置辯。並聲明：(一)原告之訴
    及其假執行之聲請均駁回；(二)訴訟費用由原告負擔；(三)如受
    不利之判決，請准供擔保免為假執行。
三、查原告主張座落彰化縣二林鎮○○段1216、1217地號等二筆
    土地分別為原告丁○○及甲○○單獨所有，其上有被告所有
    如附圖所示1216地號土地上面積16.77平方公尺及1217地號
    土地上編號Ａ部分面積7.73平方公尺之磚造二層樓房占用等
    情，業據提出土地登記簿謄本為證，並經本院會同二林地政
    事務所派員至現場測量勘驗屬實，製有勘驗筆錄及員林地政
    事務所98年6月18日號複丈成果圖附卷足憑，復為被告所不
    爭執，原告上開之主張堪信為真實。
四、又查，系爭彰化縣二林鎮○○段1216、1217地號土地重測前
    為彰化縣二林鎮○○段332-15、332-16地號土地，此二筆土
    地於77年4月8日經判決分割自同地段332地號土地，重測前
    二林段332地號土地於35年10月31日收件、36年6月1日登記
    為洪土背、洪壽、洪嘴所共有，持分各3分之1，洪土背之持
    分3分之1於64年因繼承登記為其繼承人洪水木、黃芙蓉、丁
    ○○、甲○○、林宏秀霞、蔡洪珍、吳洪雙公同共有，332
    地號土地因判決分割出同地段332-8～332-22地號土地，其
    中332-15、332-16地號土地分別登記為原告丁○○、甲○○
    單獨所有等情，此有日據時代及土地舊式土地登記簿謄本、
    共有人名簿在卷可稽，是被告辯稱其祖父蘇清襖於大正8年
    向原告之曾祖父洪土背承租占用部分系爭土地時，該土地應
    屬洪土背與他人共有之狀態，此亦為被告所是認，應堪認定
    。
五、按各共有人按其應有部分，對於共有物之全部雖有使用收益
    之權。惟共有人對共有物之特定部分使用收益，仍須徵得他
    共人有全體之同意，非謂共有人得對共有物之全部或任何一
    部有自由使用收益之權利。查本件被告辯稱其祖父蘇清襖向
    洪土背承租系爭土地特定部分一事，固據其提出契約證為證
    ，惟據原告與以否認兩造間有土地租賃關係存在，縱該契約
    證係屬為真，被告之祖父蘇清襖雖經土地共有人之一洪土背
    之同意出租，而使用系爭土地之特定部分並得於其上建屋，
    然共有人將共有物之特定部分交付第三人使用收益，即須徵
    得他共有人全體之同意，如未得其他共有人之同意占有共有
    物之全部或特定部分為使用收益，仍屬無權占用，被告既未
    舉證證明洪土背將重測前二林段332地號土地之特定部份出
    租予被告之祖父蘇清襖時，曾經其餘共有人之同意，則蘇清
    襖占用該部分土地即屬無權占用，被告縱繼承蘇清襖之土地
    承租權亦同，故原告等於土地分割後取得系爭二筆土地之所
    有權，自得依民法第767條之規定本於所有權之作用，請求
    被告返還無權占用之部分土地。
六、縱上所陳，原告主張被告所有如附圖所示第1216地號土地上
    面積16.77平方公尺及第1217地號土地上編號Ａ部分面積7.
    73平方公尺之磚造二層樓房，係分別無權占有原告等所有之
    系爭土地，洵屬有據。從而，原告依民法第767條規定，請
    求被告將如附圖所示第1216地號土地上面積16.77平方公尺
    及第1217地號土地上編號Ａ部分面積7.73平方公尺之磚造二
    層樓房拆除後，將各該部分土地分別返還於原告二人，為有
    理由，應予准許。
七、本件事證已臻明確，兩造其餘陳述及所提證據，於判決結果
    不生影響，無予審究或調查之必要，併此敘明。
八、兩造陳明願供擔保請准為假執行及免為假執行，經核均無不
    合，爰分別酌定相當之擔保金額併准許之。
九、結論：本件原告之訴為有理由，並依民事訴訟法第78條、第
    390條第1項、第392條第2項，判決如主文。
中    華    民    國    98     年    7    月    31    日
                  民事第一庭    法  官  黃倩玲
以上正本係照原本作成。
如對判決上訴，應於判決送達後20日內向本院提出上訴狀。
中    華    民    國    98     年    7    月    31    日
                                書記官  黃幼華


司法院資訊處製作；財團法人民間司法改革基金會備份。
